【裁判字號】    97,裁,1666
【裁判日期】    970227
【裁判案由】    商標註冊
【裁判全文】
最  高  行  政  法  院  裁  定
                                     97年度裁字第01666號
上  訴  人  台灣高速鐵路股份有限公司
代  表  人  甲○
訴訟代理人  張澤平律師
被 上訴 人  經濟部智慧財產局
代  表  人  王美花
上列當事人間商標註冊事件，上訴人對於中華民國96年11月14日
臺北高等行政法院96年度訴字第455號判決，提起上訴，本院裁
定如下：
    主  文
上訴駁回。
上訴審訴訟費用由上訴人負擔。
    理  由
一、按對於高等行政法院判決之上訴，非以其違背法令為理由，
    不得為之，行政訴訟法第242條定有明文。依同法第243條第
    1項規定，判決不適用法規或適用不當者，為違背法令；而
    判決有同條第2項所列各款情形之一者，為當然違背法令。
    是當事人對於高等行政法院判決上訴，如依行政訴訟法第24
    3條第1項規定，以高等行政法院判決有不適用法規或適用不
    當為理由時，其上訴狀或理由書應有具體之指摘，並揭示該
    法規之條項或其內容；若係成文法以外之法則，應揭示該法
    則之旨趣；倘為司法院解釋或本院之判例，則應揭示該判解
    之字號或其內容。如以行政訴訟法第243條第2項所列各款情
    形為理由時，其上訴狀或理由書，應揭示合於該條項各款之
    事實。上訴狀或理由書如未依此項方法表明，或其所表明者
    與上開法條規定不合時，即難認為已對高等行政法院判決之
    違背法令有具體之指摘，其上訴自難認為合法。本件上訴人
    對於高等行政法院判決上訴，係以：按立體商標之識別性應
    考量商品特性，依審查基準第2.4條規定，愈昂貴、專業或
    耐久財的商品，其產品之立體形狀的注意程度相對提高，本
    件立體商標非相關業者所通常採用，原判決對700T型列車重
    要顯著特徵置之不論，泛以各國磁浮列車之空泛印象，所謂
    消費者將之視為一般高鐵列車車頭，而非區別商品或服務之
    標識，不知所憑為何且與事實不符，原判決有違商標註冊屬
    地主義及審查基準第2.4條規定。原審將臺灣地區以外之高
    鐵列車車頭與本件相比擬，認定本件立體商標無特殊之處，
    原判決認定非憑市場調查之情形而流於恣意，有違經驗及論
    理法則。我國立體商標制度係援引自歐美國家，該等國家之
    實務經驗與相關案情自可作為我國法律適用之借鏡，原判決
    僅以法制不同、國情有別而不予斟酌，實有違論理法則等語
    ，為其理由。惟查上訴人前於民國（下同）94年5月31日以
    「700T型列車車頭」立體商標（下稱系爭商標，詳見附圖）
    ，指定使用於商標法施行細則第13條所定商品及服務分類表
    第8類之「電髮剪、電刮鬍刀…」、第9類之「鋼盔、安全帽
    …」、第12類之「台車、火車…」、第14類之「金剛鑽、寶
    石…」、第16類之「紀錄紙、面紙…」、第18類之「書包、
    手提箱袋…」、第21類之「杯、碗…」、第22類之「蠶繭、
    綿…」、第25類之「衣服、褲子…」、第26類之「手機吊飾
    、緞帶…」、第28類之「玩具…模型火車玩具…」、第35類
    之「廣告之企劃、宣傳…」、第36類之「各種建築物之租售
    仲介、不動產之租賃、買賣、租賃之仲介…」、第37類之「
    高速電車及汽車修理、高速電車及汽車美容…」、第38類之
    「報業新聞傳輸、電視傳播…」、第39類之「提供旅客及貨
    物之陸運，貨物、貨櫃之裝卸、倉儲…」、第41類之「雜誌
    之出版、發行，電影院…」、第42類之「各種書刊、雜誌、
    文獻之編輯；建築物之設計…」及第43類之「提供食物及飲
    料之餐飲服務、臨時住宿…」等商品或服務，向被上訴人申
    請註冊。案經被上訴人審查，認系爭立體商標圖樣並不具識
    別性等理由，而以95年9月29日商標核駁第295491號審定書
    為核駁之處分。按「商標得以文字、圖形、記號、顏色、聲
    音、立體形狀或其聯合式所組成。前項商標，應足以使商品
    或服務之相關消費者認識其為表彰商品或服務之標識，並得
    藉以與他人之商品或服務相區別。」為商標法第5條所規定
    。而商標「不符合第5條規定者」，不得註冊，同法第23條
    第1項第1款復定有明文。又按以立體形狀申請註冊時，則可
    能因該立體形狀即為商品本身之形狀或商品包裝容器之形狀
    ，與商品密不可分，在消費者之認知中，通常係將之視為提
    供商品實用或裝飾功能者，而非區別商品來源的標識，而不
    具識別性；是以，立體形狀識別性之證據要求，實較平面圖
    樣嚴格（參照「立體、顏色及聲音商標審查基準」2.4「立
    體商標識別性之判斷」）。又立體商標識別性之判斷，除立
    體形狀要取得識別性外，應考慮消費者的認知、商品的特性
    及相關消費市場使用的情形等因素。依相關消費市場使用的
    情形，如果該立體形狀為相關業者所通常採用，則該立體形
    狀便不具有區別來源的功能，而不具有識別性。又如上述，
    在某些行業多樣化的設計本屬常態，則其設計，消費者多視
    為裝飾圖案，而非區別來源的標識，故亦不具識別性（「立
    體、顏色及聲音商標審查基準」2.1及2.4參照）。查原審判
    決已敘明：系爭商標，為一般高速鐵路列車車頭普通之形狀
    ，並無特殊之處，與日本新幹線E2-1000系、400系、500系
    、700系等列車車頭大同小異，且德國、法國及大陸地區之
    磁浮列車亦不脫此設計概念，是以本件商標之立體形狀作為
    商標，消費者易將之視為一般高速鐵路列車車頭，而非區別
    商品或服務來源之標識。再系爭立體商標所指定使用者涵括
    商標法施行細則第13條所定商品及服務分類表中共19類、高
    達數百項商品或服務，其中第12類「台車、火車…」、第28
    類「玩具…模型火車玩具…」、第37類「高速電車及汽車修
    理、高速電車及汽車美容…」及第39類「提供旅客及貨物之
    陸運，貨物、貨櫃之裝卸、倉儲…」等商品或服務，均與系
    爭立體商標圖樣予相關消費認知之概念具不可分性，系爭商
    標尚難與該等商品或服務本身概念相分離，依一般社會通念
    及市場交易情形，消費者無從藉以辨識其產製或提供者，進
    而認識其為表彰商品或服務之標識，並得藉以與他人之商品
    或服務相區別，自不具識別性。另查系爭商標所指定使用之
    商品或服務，固包括：第8類的剪刀、指甲刀、湯匙；第9類
    、第14類、第18類、第21類、第26類、第36類等商品或服務
    ，與系爭商標圖案關聯固較遠，然系爭商標之火車頭造型與
    日本新幹線E2-1000系等列車車頭大同小異，且該各車系車
    身亦飾有不同顏色之線條，又如德國、法國、中國等磁浮列
    車仍不脫此設計概念，且依國人常往來各國旅遊，對搭乘高
    速鐵路、新幹線、磁浮列車等均不陌生，依社會通念不易使
    相關消費者認識其為表彰商品或服務之標識，是難認該商標
    具識別性。再上訴人所舉原證17、原證18、原證19均為火車
    車頭造型立體商標之歐盟註冊資料，其商標權人分屬西班牙
    及英國商標權人所有，由於各國法制不同，國情有別，並不
    得比附援引執為系爭商標在我國應准予註冊之論據。且系爭
    立體商標亦不具後天識別性，從而，被上訴人以系爭「700T
    型列車車頭」立體商標之申請註冊有違首揭商標法第23條第
    1項第1款規定，所為核駁之處分，並無不法等情甚詳。上訴
    意旨固主張原判決未審究系爭商標屬較昂貴、專業、耐久財
    之商品，其產品立體形狀，為消費者注意程度較高，應具有
    識別性，惟縱如上訴意旨所主張該立體商標固為消費者有較
    高之注意，然系爭商標亦難達具有識別性之程度，自無上訴
    意旨所主張原判決認定事實所憑有違經驗及論理法則之情事
    。另基於各國文化、經濟發展背景不同，原判決論述因各國
    法制及國情差異，自難以上訴人所舉歐盟註冊資料，作為本
    件應予准許之論據，亦無違論理法則。核上訴人所陳上述理
    由，無非係就原審取捨證據、認定事實之職權行使，指摘其
    為不當，並就原審已論斷者，泛言有違經驗、論理法則，而
    未具體表明合於不適用法規、適用法規不當、或行政訴訟法
    第243條第2項所列各款之情形，難認對該判決之如何違背法
    令已有具體之指摘。依首揭說明，應認其上訴為不合法。
二、據上論結，本件上訴為不合法，依行政訴訟法第249條第1項
    前段、第104條、民事訴訟法第95條、第78條，裁定如主文
    。
中    華    民    國    97    年    2     月    27    日
                    最高行政法院第一庭
                        審判長法官  鄭  淑  貞
                              法官  吳  東  都
                              法官  吳  明  鴻
                              法官  鄭  小  康
                              法官  帥  嘉  寶
以  上  正  本  證  明  與  原  本  無  異
中    華    民    國    97    年    2     月    29    日
                              書記官  郭  育  玎


司法院資訊處製作；財團法人民間司法改革基金會備份。
